---
title: "code"
format: html
editor: visual
---

# Chargement des librairies

```{r}
#juliette
library(readr)
library(tsoutliers)
library(forecast)
library(rAmCharts)
library(smooth)

#isaline
library(tseries)      
library(moments)
library(fBasics)
library(tibble)
library(ggplot2)
library(RJDemetra)
```

# Import des données

```{r}
y <- read_csv("data.csv")
```

# Création de la ts

```{r}
yy <- ts(y$APU000072610, start=c(2000,01),frequency=12)
```

# 1) Analyse exploratoire

## a) Présentation et caractérisation de la série étudiée : source, définition, graphique

```{r}
plot.ts(yy, main = "Prix de l'électricité moyen (par kW/h) des villes aux Etats_Unis (2000-2020)", ylab = "Prix", xlab = "Année")
```

## b) Détection des points atypiques. Présenter ces points sous forme de tableau (date, type de point (AO, TC ...), t-stat) et trouver des explications économiques de l'apparition des 3 plus importants

```{r}
# Automoatic procedure for detection of outliers
fit <- tso(yy)
plot(fit)
show(fit)
```

2 points atypiques détectés :
Outliers:
  type ind    time   coefhat  tstat
1   LS  73 2006:01  0.004563  5.229
2   AO 172 2014:04 -0.004166 -6.790

Explication économique :

1. Level Shift (LS) en janvier 2006 (2006:01) – Coef : +0.004563
Ce que ça signifie : À partir de janvier 2006, il y a eu une hausse durable du niveau des prix de l’électricité dans les villes américaines. Ce n’est pas juste une fluctuation, mais un changement de régime, une "cassure de tendance".

Hypothèses économiques possibles :

📈 Hausse du coût des combustibles fossiles utilisés dans la production d’électricité (charbon, gaz naturel).

⚙️ Réformes dans le marché de l’électricité : par exemple, déréglementation dans certains États qui a conduit à des hausses de prix.

🌱 Début de politiques énergétiques en faveur des énergies renouvelables, augmentant les coûts de transition pour les fournisseurs.

🔌 Investissements dans les infrastructures électriques (grilles intelligentes, sécurité, maintenance…) répercutés sur les consommateurs.

🔎 À noter : entre 2005 et 2006, les prix du gaz naturel ont fortement augmenté aux États-Unis (surtout après les ouragans Katrina et Rita en 2005), ce qui a probablement entraîné une hausse durable des prix de l’électricité.

📌 2. Additive Outlier (AO) en octobre 2014 (2014:04) – Coef : -0.004166
Ce que ça signifie : En octobre 2014, il y a eu une baisse ponctuelle du prix moyen de l’électricité. La série reprend son cours normal ensuite, donc ce n’est pas un changement structurel.

Hypothèses économiques possibles :

🛢️ Chute brutale des prix du pétrole en 2014, qui a aussi impacté les prix du gaz naturel (souvent utilisé pour produire de l’électricité). Cela a pu provoquer une baisse temporaire des prix de l’électricité.

🌀 Conditions climatiques exceptionnelles qui auraient réduit la consommation ou permis une production plus efficace.

🧾 Subventions temporaires ou politiques locales limitant les tarifs pendant une courte période.

📉 Le prix du pétrole a commencé à chuter fortement à la mi-2014, ce qui a eu des répercussions sur de nombreuses formes d’énergie.



```{r}
# outlier adjusted series
adj <- fit$yadj
plot(adj)
write(t(adj), file="adjusted-series.out", ncolumn = 1, append = FALSE)

tso(adj)
```
Il n'y a plus de points atypiques. 

## c) Statistiques descriptives sur la série corrigée (moyenne, écart-type, skewness, kurtosis normalité, box-plot ...). Commenter

### Statistiques descriptives

```{r}
stat = basicStats(adj)
show(stat)
```

Pour commencer, nous observons que la moyenne et la médiane sont relativement proches, ce qui montre une bonne distribution des valeurs. Néanmoins, la médiane est légèrement supérieure à la moyenne, ce qui laisse penser qu'il y a tout de même une certaine asymétrie.  De plus, l'écart type étant faible, cela indique que les valeurs sont faiblement dispersées autour de la moyenne et que les prix sont plutôt stable.

Ensuite, la Skewness étant négative, de -0.5538, cela confirme la présence d'une légère asymétrie à gauche. Alors, la plupart des valeurs sont élevées, cependant quelques valeurs faibles tirent la moyenne vers le bas.

En ce qui concerne le Kurtosis, nous trouvons un chiffre largement inférieur à 3 : la distribution est platycurtique. Ainsi, il y a peu de pics de valeurs extrêmes sur cette période.

### Box-plot

```{r}
df <- tibble(value = as.numeric(adj))
ggplot(
  df, aes(y = value)) +
  geom_boxplot(fill = "royalblue", alpha = 0.5) +
  labs(title = "Boxplot de la série corrigée", y = "Valeur") +
  theme_minimal()
```

La série ne montre pas de potentielles valeurs atypiques.

## d) Détection de la saisonnalité et schéma de décomposition (additif ou multiplicatif)

```{r}
myregx13 <- regarima_x13(adj, spec ="RG5c")
summary(myregx13)
s_transform(myregx13)
plot(myregx13)
```

Test log level (vers slide 20) => pas de transformation en log => schéma et décomposition additive

# 2) Désaisonnalisation et décomposition

## Désaisonnaliser et décomposer la série corrigée à partir des méthodes X13-ARIMA SEATS. Commenter (effets déterministes, paramètres ARIMA ...)

```{r}
myspec <- x13_spec("RSA5c")
mysax13 <- x13(adj, myspec)
summary(mysax13$regarima)
mysax13
plot(mysax13$final)

y_lin(mysats)


data('dat_stock_2')
```

Modèle ARIMA saisonnier avec :

-  Différence non saisonnière (d=1) → il faut différencier la série une fois pour la rendre stationnaire (tendance présente).

-  Différence saisonnière (D=1) → il faut aussi la différencier sur 12 mois pour corriger les effets saisonniers.

-  MA saisonnier (Q=1) → il y a une composante bruit blanc à corriger chaque année (mensualité).

BTheta(1)  -0.8452

Cycle        27.3%
Seasonal     69.6%
Irregular     1.9%
Très faible → modèle capte bien la dynamique de la série. Peu de variance inexpliquée.

La saisonnalité explique près de 70% de la variance (hors tendance). Cela indique que les prix de l’électricité suivent une forte dynamique saisonnière — typiquement liée :
-  À la climatisation l’été 
-  Au chauffage l’hiver 

Tous les tests de résidu saisonnier sont > 0.9, donc :
-  Pas de saisonnalité résiduelle : le modèle a bien nettoyé les effets saisonniers.
-  Pas de preuve de saisonnalité instable sur la période.

Conclusion : 
Les prix de l’électricité sont très saisonniers (≈70 % de la variance).

Il y a une tendance sous-jacente modérée mais bien présente.

Pas de bruit aléatoire important → bonne prévisibilité.

Le modèle est très propre statistiquement : pas de résidu suspect, pas d’instabilité.

# 3) Prévision de la série saisonnière corrigée des points atypiques sur une année

## a) Estimer et prévoir les modèles suivants :

### (i) les méthodes Naïve, X13-ARIMA-SEATS, STL et STS. Commenter les modèles STS (variance : level, slope, seas, epsilon)

#### X13-ARIMA-SEATS

```{r}
myregx13$forecast
myregx13$model$effects
myregx13$residuals
myregx13$residuals.stat
```

#### STL

est-ce qu'il y a besoin de faire la décomp de stl?? prcq dans la question c'est seulement demandé de commenter les STS donc de décomp sts
```{r}
decomp <- stl(adj, s.window = "periodic")
plot(decomp)
```

```{r}
fitstl = stlm(adj)
prevstl <- forecast(fitstl,12) # 12 dans le td
show(prevstl)
plot(prevstl)
```

#### STS

```{r}
fit <- StructTS(adj)
plot(cbind(fitted(fit), residuals(fit)))
show(fit)
```

```{r}
fitsts = StructTS(adj)
prevsts <- forecast(fitsts,12) # aussi 12 dans le td
show(prevsts)
plot(prevsts)
```

En observant les variances du modèle STS, nous trouvons que le modèle est globalement stable et prévisible.
Pour commencer, la variance sur le niveau (level) est nulle, signifiant que le niveau est constant dans le temps.

Ensuite, la variance de la pente (slope) est très faible, montrant une évolution lente de la tendance sur la période étudiée.

Après cela, la saisonnalité (seas) est régulière, avec une variance également très faible.

Enfin, il n'y a aucune variance sur les erreurs résiduelles, alors, nous pouvons déduire que le modèle explique très bien la série.


### (ii) les méthodes de lissage exponentiel : Holt-Winters, ETS, TBATS, ADAM ETS, ADAM ETS SARIMA et SSARIMA. Commenter ces modèles.

#### Holt-Winters
```{r}
# --- Seasonal HW ---
# Holt-Winters additif :
m <- HoltWinters(adj,seasonal="add")
m

# horizon h=50 - intervals 95%
p = predict(m, 50, prediction.interval = TRUE) 
plot(m, p)
show(p)
prevp = p[1]
show(prevp)
```
Smoothing parameters:
 alpha: 0.8872126
 beta : 0.02022757
 gamma: 1
 
 
#### ETS
```{r}
# Estimate ETS methods with forecast package
# ETS: Error, Trend, Seasonal
fitets <- ets(adj)
show(fitets)
plot(fitets)

# Forecasting: 12-ahead forecasts
prevets <- forecast(fitets,12)
show(prevets)
plot(prevets)

```
Smoothing parameters:
    alpha = 0.4316 
    beta  = 0.1454 
    gamma = 0.3338 
    phi   = 0.9759 

      AIC      AICc       BIC 
-1928.384 -1925.303 -1865.657 

#### TBATS
```{r}
# Estimate seasonal decomposition with forecast package
# TBATS model: Exponential smoothing state space model with Box-Cox transformation, 
# ARMA errors, Trend and Seasonal components

decomp <- tbats(adj)
show(decomp)
plot(decomp)

# Forecasting: 12-ahead forecasts
prevtbats <- forecast(decomp,12)
show(prevtbats)
plot(prevtbats)
```

Parameters
  Alpha: 0.9851542
  Beta: -0.01946547
  Damping Parameter: 0.990434
  Gamma-1 Values: -0.0003006371
  Gamma-2 Values: 0.001320002
  
Sigma: 0.000911622
AIC: -2018.301

#### ADAM ETS
```{r}
fitadam1 <- auto.adam(adj, model="ZZZ", lags=c(1,12), select=TRUE)
show(fitadam1)
plot(fitadam1)

# Forecasting: 12-ahead forecasts
# ADAM ETS
prevadam1 <- forecast(fitadam1,12)
show(prevadam1)
plot(prevadam1)
```
alpha 
    1 
    
Information criteria:
      AIC      AICc       BIC      BICc 
-2745.733 -2745.564 -2731.794 -2731.329

#### ADAM ETS SARIMA
```{r}
fitadam2 <- auto.adam(adj, model="ZZZ", lags=c(1,1,12), orders=list(ar=c(3,3), i=(2), ma=c(3,3), select=TRUE))
show(fitadam2)
plot(fitadam2)

# ADAM ETS+ARIMA
prevadam2 <- forecast(fitadam2, h=12, level = 0.90)
prevadam2
plot(prevadam2)
```
alpha 
    1 
    
Information criteria:
      AIC      AICc       BIC      BICc 
-2745.733 -2745.564 -2731.794 -2731.329

### SSARIMA
```{r}
# SSARIMA
fitssarima <- auto.ssarima(adj, lags=c(1,12), orders=list(ar=c(3,3), i=(2), ma=c(3,3), select=TRUE))
fitssarima
summary(fitssarima)

par(mfcol=c(2,2))
plot(fitssarima)

# Forecasting: 12-ahead forecasts
prevssarima <- forecast(fitssarima, h=12, level = 0.90)
prevssarima
plot(prevssarima)

par(mfcol=c(2,2))
```
Model estimated: SARIMA(3,1,3)[1](3,0,0)[12]

Information criteria:
      AIC      AICc       BIC      BICc 
-2638.685 -2637.729 -2603.837 -2601.214 

### (iii) un modèle SARIMA(p,d,q)(P,D,Q)12 . Commenter ce modèle.

```{r}
fit_sarima <- auto.arima(adj, seasonal = TRUE)

summary(fit_sarima)
```


## b) Paramètres : présenter sous forme de tableau les paramètres des modèles précédents. Déterminer et commenter le meilleur modèle d'après les critères AIC et AICc

```{r}

```

# 4) Représenter graphiquement l'évolution des prévisions des différents modèles et commenter.

```{r}

```

# 5) Qualité de prévision : calculer les MSE et R2OOS de tous les modèles précédents (3a) et définir le meilleur modèle. Comparer les à celles d'une prévision naïve. Faire également le graphique des CSPE.

```{r}

```

# 6) Test de précision : calculer le test de Diebold-Mariano pour chaque modèle par rapport à

la prévision naïve et définir le meilleur modèle (option « less »)

```{r}

```

# 7) Prévision sur une année avec un pas de 1 mois avec le meilleur modèle de la question 6)

```{r}

```
