---
title: "code"
format: html
editor: visual
---

# Chargement des librairies
```{r}
library(readr)
```

# Import des données
```{r}
y <- read_csv("data.csv")
yy <- ts(data = y, start=c(2000,01),frequency=12)

```

# Coupage des données à 2020
```{r}

```

# 1) Analyse exploratoire 

## a) Présentation et caractérisation de la série étudiée : source, définition, graphique 

```{r}

```

## b) Détection des points atypiques. Présenter ces points sous forme de tableau (date, type de point (AO, TC …), t-stat) et trouver des explications économiques de l’apparition des 3 plus importants 

```{r}

```

## c) Statistiques descriptives sur la série corrigée (moyenne, écart-type, skewness, kurtosis normalité, box-plot …). Commenter 

```{r}

```


## d) Détection de la saisonnalité et schéma de décomposition (additif ou multiplicatif) 

```{r}

```

# 2) Désaisonnalisation et décomposition 

## Désaisonnaliser et décomposer la série corrigée à partir des méthodes X13-ARIMA SEATS. Commenter (effets déterministes, paramètres ARIMA …) 

```{r}

```


# 3) Prévision de la série saisonnière corrigée des points atypiques sur une année  

## a) Estimer et prévoir les modèles suivants : 

### (i) les méthodes Naïve, X13-ARIMA-SEATS, STL et STS. Commenter les modèles STS (variance : level, slope, seas, epsilon)  

```{r}

```

### (ii) les méthodes de lissage exponentiel : Holt-Winters, ETS, TBATS,  ADAM ETS, ADAM ETS SARIMA et SSARIMA. Commenter ces modèles. 

```{r}

```

### (iii) un modèle SARIMA(p,d,q)(P,D,Q)12 . Commenter ce modèle. 

```{r}

```

## b) Paramètres : présenter sous forme de tableau les paramètres des modèles précédents. Déterminer et commenter le meilleur modèle d’après les critères AIC et AICc 

```{r}

```


# 4) Représenter graphiquement l’évolution des prévisions des différents modèles et commenter. 

```{r}

```


# 5) Qualité de prévision : calculer les MSE et R2OOS de tous les modèles précédents (3a) et définir le meilleur modèle. Comparer les à celles d’une prévision naïve. Faire également le graphique des CSPE.

```{r}

```


# 6) Test de précision : calculer le test de Diebold-Mariano pour chaque modèle par rapport à 
la prévision naïve et définir le meilleur modèle (option « less ») 

```{r}

```


# 7) Prévision sur une année avec un pas de 1 mois avec le meilleur modèle de la question 6)

```{r}

```

